最高法院刑事判決　　　　　　　　　　　　　　　八十六年度台上字第二二八九號
　　上訴人　甲○○
右上訴人因違反稅捐稽徵法案件，不服台灣高等法院高雄分院中華民國八十五年七月
九日第二審更審判決（八十五年度上更(一)字第一八九號，起訴案號：台灣高雄地方法
院檢察署八十三年度偵字第一八六七九號），提起上訴，本院判決如左：
    主  文
原判決撤銷，發回台灣高等法院高雄分院。
    理  由
本件原判決認定上訴人甲○○於民國七十七年間，因違反稅捐稽徵法案件，經台灣台
中地方法院判處有期徒刑五月，緩刑五年，於七十七年十二月十八日確定，猶不知悔
改。緣上訴人係設於高雄市新興區○○○路二九五號仕源塑膠實業有限公司（下稱仕
源公司）負責人，有按該公司實際給付員工工資狀況，填製各類所得扣繳暨免扣繳憑
單（下稱扣繳憑單）之業務，為從事業務之人。八十一年間，上訴人將公司零件產品
，以代工方式，僱用許吳琛琇從事零件組合工作，其明知許吳琛琇於八十一年間，在
該公司僅工作五個月，每月所得為新台幣（下同）二千元，僅向仕源公司領得工資一
萬元；竟於八十二年初，將其業務上所作成之納稅義務人仕源公司之扣繳憑單，偽載
許吳琛琇於八十一年度，在該公司之所得為十八萬元，並持向財政部高雄市國稅局申
報稅捐，足以生損害於該局對稅捐之課徵，以虛列薪資支出之詐術，逃漏該公司八十
一年度營利事業所得稅四萬貳仟伍佰元等情。因而撤銷第一審判決，改判仍依牽連犯
從一重論上訴人以公司負責人為納稅義務人以詐術逃漏稅捐罪刑，固非無見。惟查：
(一)卷宗內之筆錄及其他文書可為證據者，應向被告宣讀，或告以要旨，證物應示被告
，令其辨認，如係文書而被告不解其意義者，應告以要旨，此項程序為公開審判期日
所應踐行者，既亦為第二審審判程序所準用，自應依法踐行此項程序，始稱適法，否
則即係於審判期日所應調查之證據未予調查，若採為裁判之基礎，其判決當然為違背
法令。證人許陳昭美、許廣、許剛常之證言（見一審卷第五十六頁、原審上訴卷第三
十八、三十九頁），原審並未於審判期日向上訴人宣讀或告以要旨，踐行調查證據程
序，有審判筆錄之記載可稽，原審竟採為裁判之基礎（見原判決第二頁最後四行、第
四頁第四－九行），自難謂無應於審判期日調查之證據而未予調查之違法。(二)科刑之
判決書，須將認定之犯罪事實詳記於事實欄，然後於理由內逐一說明其憑以認定之證
據，以使事實與理由兩相一致，方為合法，如其事實之記載，先後不一，或事實記載
與理由說明不相一致，或判決理由之記載，前後互相齟齬，即屬理由矛盾，按諸刑事
訴訟法第三百七十九條第十四款之規定，其判決當然為違背法令，均足以構成撤銷之
原因。原判決理由載稱：「仕源公司八十一年間虛報許吳琛琇薪資所得應為十七萬元
，該年仕源公司逃漏稅額則為四萬二千五百元，此依財政部高雄市國稅局新興稽徵所
第八四○○二七二七號函所核算逃漏稅額計算表附於原審卷（按即第一審卷）第六十
三頁可資比對核算所得（該函以逃稅十八萬元核算）。」等語（見原判決第三頁最後
三行、第四頁第一行）。原判決既認上訴人虛報之金額為十七萬元，而上開函件係以
逃漏十八萬元，作為核算逃漏稅額之計算基準，原判決復未說明其如何比對核算，逕
將上開函件採為認定犯罪事實之依據，猶非無判決理由矛盾及理由不備之可議。又商
業會計法第七十一條第一款（修正前第六十六條第一款）規定：商業負責人以明知為
不實之事項而填製會計憑證或記入帳冊者，處五年以下有期徒刑、拘役或科或併科新
台幣十五萬元以下罰金。原判決認定上訴人係仕源公司負責人，明知許吳琛琇於八十
一年間僅向該公司領得工資一萬元，竟在該公司之扣繳憑單，偽載許吳琛琇於八十一
年度在該公司之所得為十八萬元等情。而扣繳憑單仍不失為會計憑證之一種，原判決
對於上訴人是否有上開商業會計法第七十一條第一款（或修正前第六十六條第一款）
之適用（或比較適用），於理由欄內竟無一語加以論列，其判決理由論述，猶嫌未臻
完備。上訴意旨雖未指摘及此，然此為本院得依職權調查之事項，應認原判決仍有發
回更審之原因。
據上論結，應依刑事訴訟法第三百九十七條、第四百零一條，判決如主文。
中      華      民      國    八十六    年      四      月    二十四    日
                              最高法院刑事第五庭
                                  審判長法官  陳  錫  奎
                                        法官  洪  清  江
                                        法官  李  璋  鵬
                                        法官  吳  昆  仁
                                        法官  李  彥  文
      右正本證明與原本無異
                                              書  記  官
中      華      民      國    八十六    年      五      月      一      日
